ACORDAO-COMPLETO-2527212

ACÓRDÃO 469/2022 ATA 8/2022 - PLENÁRIO

VISTOS, relatados e discutidos estes autos que tratam, na presente fase, de revisão de ofício do registro tácito, ocorrido em 29/1/2021, do ato de aposentadoria emitido pelo Senado Federal em favor de Cícero Viana da Silva;
ACORDAM os Ministros do Tribunal de Contas da União, reunidos em Sessão do Plenário, diante das razões expostas pelo Relator, com fundamento no art. 71, inciso III, da Constituição Federal e nos arts. 1º, inciso V, 39, inciso II, e 45 da Lei 8.443, de 16 de julho de 1992, c/c o art. 260, § 2º, do Regimento Interno, em:
9.1. rever de ofício o registro tácito ocorrido em 29/1/2021, para considerar ilegal o ato de concessão de aposentadoria emitido em favor de Cícero Viana da Silva (Sisac 30734703-04-2014-000401-4) , cancelando o respectivo registro;
9.1.1. dispensar a devolução dos valores indevidamente recebidos até a data da ciência, pelo Senado Federal, do presente acórdão, com base no Enunciado 106 da Súmula da Jurisprudência do TCU; 
9.2. determinar ao Senado Federal, com base no art. 45 da Lei 8.443/1992, que:
9.2.1. ajuste, no prazo de 15 (quinze) dias, o valor da parcela percebida a título de incorporação de quintos, nos proventos de Cícero Viana da Silva, para os patamares anteriores à vigência das Leis 12.779/2012 e 13.302/2016;
9.2.2. após o ajuste mencionado no subitem 9.2.1, promova, nos proventos do ex-servidor, o destaque da parcela de quintos incorporada com amparo em funções comissionadas exercidas entre 8/4/1998 e 4/9/2001, transformando-a em "Parcela Compensatória" a ser absorvida por quaisquer reajustes futuros, consoante decidido pelo STF no RE 638.115/CE, caso a respectiva incorporação não tenha se fundamentado em decisão judicial transitada em julgado; 
9.2.3. comunique ao interessado o teor desta decisão, alertando-o de que o efeito suspensivo proveniente da interposição de eventual recurso não o exime da devolução dos valores percebidos indevidamente após a respectiva notificação, caso o recurso não seja provido; 
9.2.4. no prazo de 30 (trinta) dias, contados da ciência desta decisão, envie a este Tribunal documentos comprobatórios de que o interessado está ciente da presente deliberação.

Revisão de ofício de ato de concessão de aposentadoria registrado tacitamente.

Senado Federal.

3. Interessado: Cícero Viana da Silva (XXX.378.771-XX).

13.1. Ministros presentes: Ana Arraes (Presidente), Walton Alencar Rodrigues, Benjamin Zymler, Augusto Nardes, Aroldo Cedraz, Vital do Rêgo (Relator), Jorge Oliveira e Antonio Anastasia.
13.2. Ministros-Substitutos presentes: Augusto Sherman Cavalcanti, Marcos Bemquerer Costa e André Luís de Carvalho.

ACORDAO-COMPLETO-2535699

Acórdão de Relação 2560/2022 - Primeira Câmara

Acórdão de Relação

Primeira Câmara

VITAL DO RÊGO

Adoto como relatório, com os devidos ajustes de forma, a instrução elaborada no âmbito da Secretaria de Fiscalização de Integridade de Atos e Pagamentos de Pessoal e de Benefícios Sociais - Sefip (peça 15) , com a qual se manifestou de acordo o corpo gerencial daquela unidade técnica especializada (peça 16) , a seguir transcrita:
INTRODUÇÃO
1.	Trata-se de revisão de ofício do ato de concessão inicial da aposentadoria de Cícero Viana da Silva (CPF: XXX.378.771-XX) , servidor do Senado Federal. A presente revisão de ofício, após registro tácito do ato de concessão em exame, está em consonância com o disposto no art. 260, § 2º, do Regimento Interno do TCU, e com o entendimento assentado no Acórdão 122/2021-TCU-Plenário, de relatoria do Ministro Walton Alencar Rodrigues.
2.	O ato foi submetido, para fim de registro, à apreciação do Tribunal de Contas da União (TCU) , de acordo com o art. 71, inciso III, da Constituição Federal. O cadastramento e a disponibilização ao TCU ocorreram por intermédio do Sistema de Apreciação e Registro de Atos de Admissão e Concessões, na forma dos arts. 2º, caput e incisos I a VI, e 4º, caput, da Instrução Normativa - TCU 78/2018.
HISTÓRICO
3.	O ato de concessão em exame, cuja data de vigência é 28/11/2014, foi disponibilizado ao TCU em 29/1/2016.
4.	Em 26/11/2020, esta Unidade Técnica elaborou peça de instrução processual com proposta de ilegalidade do ato de concessão em exame, haja vista o pagamento de parcelas de quintos decorrentes do exercício de funções comissionadas exercidas após 8/4/1998, sem que tal pagamento fosse feito sob a forma de parcela compensatória a ser absorvida por quaisquer reajustes ou reestruturações de carreira supervenientes, consoante modulação prevista em decisão do Supremo Tribunal Federal no âmbito do RE 638.115/CE (peça 5) .
5.	Encaminhados os autos ao Ministério Público (MP/TCU) , o douto Parquet anuiu com a proposta desta Secretaria de Fiscalização (peça 7) .
6.	Em 30/1/2021, o Ministro Relator exarou despacho nos seguintes termos (peça 9) :
Considerando que o presente ato de concessão de aposentadoria foi "registrado tacitamente" em 29/1/2021, com cinco anos desde sua entrada no TCU, nos termos da decisão adotada pelo Supremo Tribunal Federal no Recurso Extraordinário 636.553/RS, encaminho os autos à Sefip para que adote, com a maior brevidade possível, os procedimentos necessários à revisão de ofício do ato, em sintonia com o Acórdão 122/2021-TCU-Plenário.
7.	Em cumprimento à sobredita determinação, esta Unidade Técnica oportunizou a oitiva do interessado (peça 10) , vindo aos autos, em resposta, o documento constante da peça 12.
EXAME TÉCNICO
8.	O servidor Cícero Viana da Silva (CPF: XXX.378.771-XX) se aposentou voluntariamente em 28/11/2014, com proventos integrais, aos 67 anos de idade, com amparo no art. 3º da Emenda Constitucional 47/2005, contando o tempo de contribuição de 42 anos, 7 meses e 10 dias. Embora o citado tempo de contribuição inclua o período de 3 anos, 6 meses e 7 dias laborado sob condições insalubres (o que demandaria a comprovação do recolhimento da contribuição previdenciária correspondente) , entende-se ser despiciendo qualquer questionamento quanto a essa averbação, haja vista que, mesmo que seja desconsiderado o tempo insalubre, o servidor ainda atende a todos os requisitos necessários para se aposentar na forma deferida pela Unidade Jurisdicionada.
9.	Consta do ato de concessão em exame, bem como do contracheque do servidor (peça 2) , o pagamento da vantagem de quintos/décimos, transformada em Vantagem Pessoal Nominalmente Identificada - VPNI, consoante artigo 62-A da Lei 8.112/1990.
RESPOSTA À OITIVA
10.	 Em seu arrazoado em resposta a oitiva (peça 12) , o interessado não apresentou qualquer elemento apto a elidir a irregularidade verificada no ato de concessão em comento. O interessado pugnou pela observância do princípio da segurança jurídica. Contudo, a teor do contido em vários jugados desta Corte de Contas, a exemplo do Acórdão 122/2021-TCU-Plenário, de relatoria do Ministro Walton Alencar Rodrigues, não há como prosperar a pretensão do servidor, cabendo ressaltar que o decurso do prazo quinquenal desde a entrada do ato de concessão no TCU deu causa ao seu registro tácito, o que não impede, entretanto, que esta Corte de Contas proceda à presente revisão de ofício, a teor do contido no art. 260, § 2º, do Regimento Interno do TCU.
11.	 Em vista de tudo que foi acima exposto, propõe-se, mediante revisão de ofício, considerar ilegal, para fim de registro, o ato inicial de concessão de aposentadoria ora examinado.
12.	 Por derradeiro, registre-se que a análise do presente feito observou o regramento inscrito na Resolução TCU 315/2020.
CONCLUSÃO
13.	 Desse modo, propõe-se, mediante revisão de ofício, considerar ilegal, negando-lhe registro, o ato inicial de concessão da aposentadoria do servidor Cícero Viana da Silva (CPF: XXX.378.771-XX) , haja vista o pagamento de parcelas de quintos decorrentes do exercício de funções comissionadas exercidas após 8/4/1998, sem que tal pagamento seja feito sob a forma de parcela compensatória a ser absorvida por quaisquer reajustes ou reestruturações de carreira supervenientes, consoante modulação prevista em decisão do Supremo Tribunal Federal no âmbito do RE 638.115/CE.
PROPOSTA DE ENCAMINHAMENTO
14.	 Ante o exposto, de conformidade com o preceituado nos artigos 71, III, da Constituição Federal de 1988; 1º, V, e 39, II, da Lei 8.443/1992; 1º, VIII, 259, II, 260, §§ 1º e 2º, e 262, § 2º, do Regimento Interno/TCU, e tendo em vista o entendimento assentado no Acórdão 122/2021-TCU-Plenário, de relatoria do Ministro Walton Alencar Rodrigues, propõe-se, mediante revisão de ofício:
14.1. considerar ilegal, negando-lhe registro, o ato inicial de concessão da aposentadoria do servidor Cícero Viana da Silva (CPF: XXX.378.771-XX) , haja vista o pagamento de parcelas de quintos decorrentes do exercício de funções comissionadas exercidas após 8/4/1998, sem que tal pagamento seja feito sob a forma de parcela compensatória a ser absorvida por quaisquer reajustes ou reestruturações de carreira supervenientes, consoante modulação prevista em decisão do Supremo Tribunal Federal no âmbito do RE 638.115/CE;
14.1.1. dispensar o ressarcimento das quantias indevidamente recebidas, presumida a boa-fé, consoante o disposto no Enunciado 106 da Súmula de Jurisprudência do TCU;
14.1.2. determinar ao Senado Federal que, nos termos do art. 262, caput, do Regimento Interno do TCU, e art. 4º, inciso I, da Resolução TCU 315/2020:
a)	promova, no prazo de 30 (trinta) dias, o destaque da (s) parcela (s) de quintos incorporada (s) com amparo em funções comissionadas exercidas entre 8/4/1998 a 4/9/2001 e transforme-a (s) em 'Parcela Compensatória' a ser absorvida por quaisquer reajustes futuros, consoante decidido pelo STF no RE 638.115/CE;
b)	informe o teor do acórdão que vier a ser prolatado, encaminhando ao TCU, no prazo de trinta dias, comprovante da data de ciência pelo interessado, nos termos do art. 4º, § 3º, da Resolução TCU 170/2004.
2.	O Ministério Público junto ao TCU manifestou-se de acordo com a proposição da unidade técnica (peça 17) .
É o Relatório.

não há.

Procurador Júlio Marcelo de Oliveira.

APOSENTADORIA. ATRIBUIÇÃO DE QUINTOS INCORPORADOS DE FUNÇÕES COMISSIONADAS EXERCIDAS POSTERIORMENTE À EDIÇÃO DA LEI 9.624/1998. REGISTRO AUTOMÁTICO PELO DECURSO DO PRAZO QUINQUENAL. REVISÃO DE OFÍCIO DO REGISTRO TÁCITO OCORRIDO EM 29/1/2021, PARA CONSIDERAR ILEGAL A CONCESSÃO. DETERMINAÇÕES.

APOSENTADORIA (APOS)

Secretaria de Fiscalização de Integridade de Atos e Pagamentos de Pessoal e de Benefícios Sociais (Sefip).

Trata-se de revisão de ofício do registro tácito conferido ao ato de concessão de aposentadoria emitido em favor do Sr. Cícero Viana da Silva, ocorrido em 29/1/2021. No despacho de peça 9, o então relator dos autos, Min. Walton Alencar Rodrigues, assim se manifestou:
Considerando que o presente ato de concessão de aposentadoria foi "registrado tacitamente" em 29/1/2021, com cinco anos desde sua entrada no TCU, nos termos da decisão adotada pelo Supremo Tribunal Federal no Recurso Extraordinário 636.553/RS, encaminho os autos à Sefip para que adote, com a maior brevidade possível, os procedimentos necessários à revisão de ofício do ato, em sintonia com o Acórdão 122/2021-TCU-Plenário.
Isso porque foi identificada, como irregularidade a macular a concessão, a inclusão, nos proventos do inativo, de "quintos" decorrentes do exercício de funções comissionadas em período posterior ao advento da Lei 9.624/1998.
A Secretaria de Fiscalização de Integridade de Atos e Pagamentos de Pessoal e de Benefícios Sociais (Sefip) , preliminarmente à análise de mérito, realizou a oitiva do interessado, nos termos do que preconiza o art. 260, § 2º do RITCU (peça 10) . Nesse sentido, vale mencionar que o inativo respondeu à oitiva realizada, nos termos da documentação acostada nas peças 12 e 13.
Em síntese, o Sr. Cícero Viana da Silva apresentou os seguintes argumentos: (i) defende a decadência administrativa com base no artigo 54 da Lei 9.784/1999; (ii) aduz o princípio da segurança jurídica; (iii) sustenta que não é possível alterar o valor do benefício; (iv) pugna, de forma subsidiária, que a parcela de quintos seja convertida em parcela compensatória.
Ao analisar os argumentos apresentados pelo interessado, a Sefip entendeu que eles não são hábeis para manter o registro tácito ocorrido em 29/1/2021.
Em conclusão, a unidade técnica propõe revisar de ofício o registro tácito em epígrafe, para considerar ilegal o ato de concessão de aposentadoria (inicial) emitido em favor de Cícero Viana da Silva (Sisac 30734703-04-2014-000401-4) .
O Ministério Público junto ao Tribunal (MPTCU) , no parecer de peça 17, ratificou o encaminhamento proposto pela unidade técnica.
II
Registro minha concordância integral com a proposta formulada pela unidade técnica, aquiescida pela manifestação do MPTCU, razão pela qual acolho os pareceres precedentes por seus próprios fundamentos, valendo-me, para tanto, da técnica da motivação per relationem, nos termos do art. 2º, § 3º, do Decreto 9.830, de 10 de junho de 2019, sem prejuízo de tecer os comentários a seguir.
De início, vale mencionar que a possibilidade de revisão de ofício prevista no art. 260, § 2º, do RITCU, restou confirmada a partir do julgamento dos embargos de declaração opostos nos autos do RE 636.553, proferido na Sessão Virtual do STF realizada de 27/11/2020 a 4/12/2020. Na ocasião o relator, o Min. Gilmar Mendes assim se manifestou:
 (...) 
Com essa fundamentação, o Supremo Tribunal Federal definiu que a fixação do prazo de cinco anos se afigura razoável para que as cortes de contas procedam à análise da legalidade dos atos de concessão inicial de aposentadoria, reforma ou pensão, após o qual estes serão considerados definitivamente registrados. 
Trata-se de prazo ininterrupto, a ser computado a partir da chegada do processo à respectiva corte de contas - ou, como definido pelo Ministro Roberto Barroso durante o julgamento, um verdadeiro período de "cinco anos tout court". 
Passado esse prazo sem finalização do processo, o ato restará automaticamente estabilizado. Abre-se, a partir daí, a possibilidade de sua revisão, nos termos do art. 54 da Lei 9.873/1999. (destaque acrescido) 
Além disso, vale dizer que, no referido Recurso Extraordinário, o STF manteve a jurisprudência daquela Corte, entendendo que o ato de aposentadoria tem natureza complexa. Senão vejamos: 
 (...) 
Nessa perspectiva, destaco que, como bem lembrado pelo Ministro Edson Fachin em seu voto, desde 1957, o Supremo Tribunal Federal tem se posicionado no sentido de que o ato de concessão de aposentadoria teria natureza de ato complexo, segundo o qual seria necessária a conjugação da vontade do órgão de origem e do TCU para que fosse perfectibilizado. Por esse motivo, após a edição da Lei 9.784/1999, firmou-se o entendimento de que seu art. 54 não poderia ser aplicado durante o período entre a publicação do ato de aposentadoria pelo órgão de origem e a apreciação da sua legalidade pelo TCU, haja vista ainda inexistir ato acabado. Quanto a esse ponto, a decisão ora embargada não alterou a jurisprudência há muito firmada, segundo a qual a concessão de aposentadoria ou pensão constitui ato administrativo complexo.
Por essa razão, considerando a competência estabelecida a este Tribunal pelo art. 71, inciso III, da Constituição Federal, os atos de registro de pessoal somente passam a estar plenamente formados, válidos e eficazes quando recebem o registro pela Corte de Contas. Sob essa perspectiva, impõe-se reconhecer que referidos atos possuem, na origem, natureza precária, razão pela qual, até que haja o efetivo julgamento e o consequente registro pela Corte de Contas, tais atos não gozam de definitividade, já que sem o registro não se aperfeiçoam. Por tal razão, não há mácula aos princípios da segurança jurídica e irredutibilidade de vencimentos, não se aplicando, in casu, a decadência do art. 54 da Lei 9.784/1999, pugnada pelo interessado.
Quanto à irregularidade que macula a concessão, não há reparos a fazer nas conclusões formuladas pela Sefip, no que diz respeito à parcela de quintos incorporada pelo Sr. Cícero Viana da Silva em razão do exercício de funções comissionadas após 8/4/1998. É que, conforme se observa no formulário de peça 3, o referido inativo incorporou quintos de FC-05 pelo exercício dessa função no período compreendido entre 8/4/1998 e 4/9/2001.
Em casos como esse, ressalto que o STF, no julgamento do RE 638.115/CE, a despeito de considerar inconstitucionais as incorporações de quintos referentes ao exercício de funções após 8/4/1998, modulou a decisão de forma a permitir que, no caso de concessões administrativas, tais parcelas não sejam imediatamente suprimidas dos vencimentos e proventos dos interessados. Nessa situação, a modulação de efeitos conferida pela Suprema Corte permitiu a conversão dos quintos incorporados após 8/4/1998 em parcela compensatória a ser absorvida por quaisquer reajustes e reestruturações futuras.
No entanto, como não há nos autos informações sobre a forma pela qual a parcela incorporada pelo interessado foi implementada, se administrativamente, ou se por decisão judicial transitada em julgado, cabe determinação ao Senado Federal para que, caso a referida incorporação não tenha amparo em decisão judicial transitada em julgado, proceda ao destaque da parcela excedente de "quintos" incorporados pelo inativo, relativa ao exercício de funções comissionadas no período compreendido entre 8/4/1998 à 4/9/2001, transformando-a em parcela compensatória a ser absorvida por quaisquer reajustes futuros, consoante decidido pelo Supremo Tribunal Federal no Recurso Extraordinário 638.115.
Vale mencionar ainda que, na presente concessão, não há amparo legal para o reajuste na parcela de quintos pelos percentuais concedidos pelas Leis 12.779/2012 e 13.302/2016. Isso porque a jurisprudência desta Corte de Contas e do Superior Tribunal de Justiça - STJ é no sentido de que os quintos incorporados até a edição da Lei 9.527/97 devem ser atualizados de acordo com os critérios adotados para a revisão geral da remuneração dos servidores públicos federais, o que não é o caso das leis retromencionadas. Por tal razão, cabe determinação para que o Senado Federal altere os valores percebidos a título de incorporação de quintos, nos proventos do interessado, para os valores anteriores à vigência das Leis 12.779/2012 e 13.302/2016.
Por fim, entendo desnecessário determinar a emissão de novo ato no caso em epígrafe. É que o necessário destaque da parcela de quintos incorporados pelo exercício de funções comissionadas no período compreendido entre 8/4/1998 e 4/9/2001 não tornará a concessão regular, razão pela qual a emissão de novo ato se torna inócua. 
	Ante o exposto, voto para que seja adotada a minuta de acórdão que ora trago ao exame deste Colegiado.
TCU, Sala das Sessões, em 9 de março de 2022.
Ministro VITAL DO RÊGO 
Relator